【裁判字號】    97,台上,1404
【裁判日期】    970703
【裁判案由】    請求給付違約金
【裁判全文】
最高法院民事判決            九十七年度台上字第一四○四號
上  訴  人  甲 ○ ○
                      號
訴訟代理人  陳 雲 進律師
上  訴  人  乙 ○ ○
                      號
            丁○○○
            丙 ○ ○
上 列三 人
訴訟代理人  蕭 道 隆律師
上列當事人間請求給付違約金事件，兩造對於中華民國九十七年
一月二十九日台灣高等法院台南分院第二審判決（九十六年度重
上字第二七號），各自提起上訴，本院判決如下：
    主  文
原判決廢棄，發回台灣高等法院台南分院。
    理  由
本件上訴人甲○○主張：對造上訴人乙○○、丙○○、丁○○○
（下稱乙○○等三人），於民國（下同）七十七年十二月四日與
伊訂立買賣契約，共同出賣渠等所有坐落嘉義縣中埔鄉○○段第
七八之四、七八之二、七八之五、七九之八地號如買賣契約書後
附略圖範圍土地（下稱系爭土地），價金每坪新台幣（下同）五
千元。伊已付清價金一千零五十萬三千八百五十元，詎乙○○等
三人違約，於八十一年四月六日將七八之二、七九之八地號土地
，向訴外人台灣土地銀行設定最高限額四百二十萬元之抵押權，
以作為丙○○、丁○○○債務之擔保；乙○○等三人因預備辦理
移轉系爭土地，原就七八之二、七八之五、七九之八地號土地為
與鄰地之合併或分割並移轉登記與丙○○，於八十一年七月三日
又利用訴訟技巧，為塗銷之登記；迨至八十二年六月十五日，乙
○○又捏造虛偽事實，對伊提出偽造文書之刑事告訴，經伊催告
辦理所有權移轉登記，乙○○等三人均不予置理，依系爭買賣契
約書第九條約定：「若出賣人不賣或不履行交付買賣標的物以及
中途發生糾葛致不能出賣等情事時應將已收定金、價金加倍賠償
與承買人做為違約金」，伊既已給付價金一千零五十萬三千八百
五十元，乙○○等三人藉故不履行契約，依上開約定，應加倍賠
償伊二千一百萬七千七百元。而伊購買系爭土地，係用以建築檳
榔市場，須乙○○等三人共同履行，始能完成契約所負義務，乙
○○等三人均應就任何一人之違約行為，對伊負連帶賠償違約金
責任等情，爰本於系爭買賣契約書第九條約定，求為命乙○○等
三人連帶給付二千一百萬七千七百元並加付法定遲延利息之判決
。
上訴人乙○○則以：系爭土地買賣契約書係甲○○夥同代書何思
遠及訴外人黃春雄、吳富馨等與李豐川所共同偽造，伊未授權李
豐川代為訂立系爭買賣契約，未收受任何買賣價金，該買賣契約
上記載收訖買賣價金等字樣，並無伊之筆跡及簽名，乙○○等三
人之印文，係甲○○串同代書所盜蓋。且伊所有七八之四及七八
之五地號土地，已遭甲○○移轉登記於丙○○名下，變更為七七
之八地號，由甲○○聲請法院為假處分執行在案，伊已非土地所
有權人，無從再將七七之八地號土地移轉登記於甲○○，伊並無
違約可言；上訴人丙○○、丁○○○則以：系爭土地地目為田，
且僅就其中一部分成立買賣，既不能變更地目，又不得將其分割
或移轉登記為共有，係以不能之給付為契約之標的，應屬無效。
甲○○以無效之買賣契約，訴請伊將已收定金、價金加倍賠償，
做為違約金，洵屬無據。系爭七八之二地號土地與他筆土地合併
變為七七之八地號土地，甲○○曾訴請丙○○為所有權移轉登記
，經判決甲○○勝訴確定，且丙○○業已辦畢移轉登記，則甲○
○就此部分土地，自不得請求丙○○、丁○○○將定金及價金加
倍返還，至其餘土地買賣則均屬無效，甲○○更不得為請求。再
系爭買賣契約之買受人名義上雖為甲○○，然事實上買賣標的屬
甲乙區合夥人之共同財產，僅借用合夥人之一即甲○○名義登記
而已。甲區或乙區之合夥代表人均為黃春雄，縱認伊確有違約，
實際受害之人應為合夥人全體，而非甲○○。況且甲○○可直接
對系爭土地為使用、支配，事實上並無損失，其依系爭買賣契約
第九條規定請求違約金，非有理由各等語，資為抗辯。
原審維持第一審所為命乙○○等三人連帶給付一千零五十萬三千
八百五十元本息及駁回甲○○其餘之訴之判決，駁回兩造之上訴
，無非以：據訴外人李豐川於台灣嘉義地方法院（下稱嘉義地院
）八十一年度訴字第二九四號確認土地所有權存在事件證稱：伊
持有乙○○之印章及所有權狀云云，復於原法院八十二年度上字
第一○二號偽造文書刑事案件供承係伊與甲○○談買賣等語，核
與乙○○於上開確認土地所有權存在事件所供因欲經營市場，約
定伊出土地，甲○○等人出資金，伊始將土地所有權狀、印鑑交
李豐川，由李豐川與甲○○接洽等情相符，李豐川取得乙○○印
章及系爭土地所有權狀，與甲○○訂立系爭土地買賣契約，復於
買賣契約上書寫乙○○姓名並蓋用其印章，乙○○事後亦未對李
豐川為刑事追訴，足見乙○○確有授權李豐川訂立系爭買賣契約
無訛。又系爭買賣契約上已載明價金如數收訖，並均蓋有乙○○
等三人之印章，日期署為七十八年六月二十日，且李豐川於甲○
○前開被訴偽造文書之刑事案件審理中證稱：伊有拿到甲○○交
付之買賣價金五百七十萬元，其餘沒拿到部分，即算入股份等語
；承辦代書何思遠亦證稱：兩造係交完價金才蓋章等語。再丙○
○曾依據系爭買賣契約書，訴請甲○○履行買賣契約，歷經嘉義
地院八十一年度訴字第三七二號、原法院八十六年度上字第四七
五號、最高法院八十八年度台上字第八八八號及原法院八十八年
度上更(一)字第四九號審理；另丙○○、丁○○○曾主張系爭買賣
契約無效或解除，訴請甲○○返還系爭七八之二、七九之八地號
土地，歷經嘉義地院九十四年度訴字第三三三號、原法院九十五
年度上易字第二○二號審理，均經判決確定。兩造就系爭買賣契
約是否有效之爭點，業於上開事件中為與本件相同之主張，前開
確定判決就系爭買賣契約為有效及價金已付清之判斷，並無顯然
違背法令之情形，丙○○、丁○○○又未提出足以推翻該判斷之
新訴訟資料，本於民事訴訟法上之誠信原則，本件仍應為相同之
判斷，堪認系爭買賣契約為有效，且甲○○業已付清買賣價金無
訛。依系爭買賣契約書所載，買賣土地之地號分別為中埔鄉○○
段七八之四、七八之二、七八之三（應為七八之五地號之誤載）
及七九之八號，其中七八之四地號土地，原為乙○○所有，於八
十年一月三十日移轉登記為丙○○所有，同段七八之五地號土地
，原亦為乙○○所有，於八十年三月七日部分分割為七八之六地
號，再將之移轉登記為丙○○名義，於八十年三月七日與七八之
四地號土地合併，地號仍為七八之四號；又因七八之四號土地與
訴外人李國彥之土地交換，丙○○所有之七八之四號土地於八十
年六月十八日分割出七八之九號，再將之移轉為李國彥所有，李
國彥所有同段七七之一號土地分割出七七之八號，再將之移轉為
丙○○所有，七七之八號與七八之四號土地合併為七七之八號等
情，有土地登記簿謄本在卷可稽。上開土地業經甲○○付清買賣
價金一千零五十萬三千八百五十元，惟丙○○、丁○○○迄未將
所有權移轉登記予甲○○，乙○○部分則經甲○○為假處分，復
為兩造所不爭，是乙○○等三人已違背出賣人移轉所有權登記之
義務，確有違約事實至明。按違約金，除當事人另有訂定外，視
為因不履行而生損害之賠償總額。其約定如債務人不於適當時期
或不依適當方法履行債務時，即須支付違約金者，債權人除得請
求履行債務外，違約金視為因不於適當時期或不依適當方法履行
債務所生損害之賠償總額；債務已為一部履行者，法院得比照債
權人因一部履行所受之利益，減少違約金；又約定之違約金額過
高者，法院得減至相當之數額，民法第二百五十條第二項、第二
百五十一條及第二百五十二條分別定有明文。至於違約金是否相
當，即須依一般客觀事實，社會經濟狀況及當事人所受損害情形
，以為斟酌之標準；且約定之違約金過高者，除出於債務人之自
由意思，已任意給付，可認為債務人自願依約履行，不容其請求
返還外，法院仍得依前開規定，核減至相當之數額。依兩造買賣
契約書第九條所載：「……若出賣人不賣或不履行交付買賣標的
物以及中途發生糾葛致不能出賣等情事時應將已收定金、價金加
倍賠償與承買人做為違約金」，可知土地之出賣人若有違約情事
，承買人得向其請求給付違約金。乙○○等三人既有前揭違約情
事，甲○○依上開買賣契約書規定，請求渠等給付違約金，自屬
有據。乙○○等三人於七十八年二月一日即已依約點交系爭土地
予甲○○，為甲○○所自承，甲○○就系爭土地自始已得為使用
、管理及收益。且系爭七八之二地號與他筆土地合併變為七七之
八地號土地，面積○．一三九九公頃（折合約四百二十三坪），
甲○○曾起訴請求，經原法院八十八年度上更(一)字第四九號判決
丙○○應移轉登記予甲○○確定，且已辦畢移轉登記，其餘土地
固因乙○○等三人違約，未為移轉登記而受有損害，但乙○○等
三人既已為契約之一部履行，依前揭法律規定，法院自得依職權
比照甲○○因一部履行所受之利益，減少違約金，即以甲○○所
付買賣價金一倍即一千零五十萬三千八百五十元作為違約金，逾
此部分即應認為過高，不能准許。末按不可分之債，係指數人負
同一債務，而其給付不可分者，應準用關於連帶債務之規定。又
連帶債務之債權人，得對於債務人中之一人或數人或其全體，同
時或先後請求全部或一部之給付；連帶債務未全部履行前，全體
債務人仍負連帶責任，民法第二百九十二條、第二百七十三條分
別定有明文。系爭土地固分屬丙○○、丁○○○、乙○○所有，
惟於同一買賣契約上同列其三人為出賣人，並以甲○○一人為買
受人，就買賣價金部分，並未區分各筆土地所在位置及優劣，一
律以每坪五千元計算，且就價金之給付及訂金之收受亦均未區分
彼此，而買賣標的物土地之實際位置、面積亦均應以實際測量為
準，於簽約時僅知其大概，並就出賣之土地中，如契約書附圖所
示之甲區，特別標明係作市場用地，且甲區位置之土地涵蓋丁○
○○所有七九之八地號土地及丙○○所有七八之二地號土地，足
認系爭買賣契約之出賣人，實有結合乙○○等三人所有土地共同
出售，而買受人亦有一次購買其所需用之土地之意思至明。是依
系爭買賣契約，乙○○等三人應為共同出賣人，並均應同負移轉
買賣標的物土地之義務。則乙○○等三人中，若有不履行契約者
，甲○○即無從利用土地以建築檳榔市場，亦即就契約目的言，
必須乙○○等三人均依約共同履行，始能完成契約所負義務，故
就系爭契約標的之整體性質，乙○○等三人出賣土地之給付，顯
係不可分，依民法第二百九十二條不可分之債準用同法第二百七
十三條規定，乙○○等三人就其中一人之違約行為，對甲○○應
負連帶賠償責任。從而，甲○○依系爭買賣契約請求乙○○、丙
○○、丁○○○連帶給付一千零五十萬三千八百五十元本息，為
有理由，應予准許，逾此部分為無理由，不予准許等詞，為其判
斷之基礎。
惟查根據前開李豐川之證詞及乙○○之敘言，僅能證明乙○○將
土地所有權狀及印鑑交付李豐川而已，乙○○並未言及欲將土地
出售，遑論授權李豐川代為出售，李豐川亦未明示曾獲授權，原
審未詳為調查李豐川持有乙○○印章及土地所有權狀之原因，及
乙○○為何未對李豐川提出刑事追訴，即憑此推論乙○○確有授
權李豐川代為訂立系爭買賣契約無訛，未免速斷。次查甲○○係
本於系爭土地買賣契約第九條約定請求給付違約金，該買賣契約
第九條記載：「……若出賣人不賣或不履行交付買賣標的物以及
中途發生糾葛致不能出賣等情事時應將已收定金、價金加倍賠償
與承買人做為違約金」。準此，甲○○得將已收定金、價金加倍
給付作為違約金者，須以乙○○等三人不賣或不履行交付買賣標
的物以及中途發生糾葛致不能出賣之情形，始克當之。原審既認
乙○○等三人已依系爭買賣契約點交系爭土地並將土地一部移轉
登記與甲○○，而甲○○因主張乙○○等三人違約，然為乙○○
等三人所否認，則乙○○等三人究有何違約之情事？依約系爭土
地究應於何時辦理所有權移轉登記及交付？乙○○等三人是否逾
期而未辦理移轉登記？或有其他違約之情形？均非無疑。原審未
詳加調查審認明晰，泛言乙○○等三人違背出賣人應負移轉所有
權登記之義務，遽認乙○○等三人應給付違約金，亦有未合。復
查原審既認法院審酌違約金是否相當，須依一般客觀事實、社會
經濟狀況及當事人所受損害情形，以為酌定標準；債務人若能如
期履行債務時，債權人可得享受之一切利益，亦應加以衡量。乃
未遑調查審酌系爭買賣契約若能如期履行時，甲○○可得享受之
利益及因乙○○等三人違約所受之實際損害額若干？逕以乙○○
等三人已為契約之一部履行，即將二千一百萬七千七百元違約金
核減為一千零五十萬三千八百五十元，尤欠允當。末查，數人負
同一債務或有同一債權，而其給付可分者，除法律另有規定或契
約另有訂定外，應各平均分擔或分受之；其給付本不可分而變為
可分者亦同。又連帶債務之成立，以數債務人明示對於債權人各
負全部給付之責任或有法律明文規定者為限，民法第二百七十一
條、第二百七十二條分別定有明文。違約金債務屬金錢給付，本
屬可分，原審並未說明乙○○等三人就系爭違約金債務，於買賣
契約中有何明示或依何法律規定應負連帶責任，逕命乙○○等三
人連帶給付一千零五十萬三千八百五十元本息，並有可議。兩造
上訴論旨，分別指摘原判決於己不利部分為不當，求予廢棄，均
非無理由。
據上論結，本件兩造上訴均有理由。依民事訴訟法第四百七十七
條第一項、第四百七十八條第二項，判決如主文。
中    華    民    國  九十七  年    七    月    三    日
                      最高法院民事第一庭
                          審判長法官  蕭  亨  國
                                法官  葉  勝  利
                                法官  高  孟  焄
                                法官  陳  淑  敏
                                法官  李  寶  堂
      本件正本證明與原本無異
                                      書  記  官
中    華    民    國  九十七  年    七    月  二十一  日
                                                  Ａ


司法院資訊處製作；財團法人民間司法改革基金會備份。
